【裁判字號】    89,訴,54
【裁判日期】    890413
【裁判案由】    偽造文書等
【裁判全文】
臺灣臺北地方法院刑事判決                            八十九年度訴字第五四號
    公  訴  人  臺灣臺北地方法院檢察署檢察官
    被      告  乙○○
    選任辯護人  張瑞釗
                邱曉欣
右列被告因偽造文書等案件，經檢察官提起公訴（八十八年度偵字第一一五五八號）
，本院判決如左：
    主  文
乙○○行使變造公文書，足以生損害於公眾及他人，處有期徒刑壹年貳月。緩刑參年
。
被訴行使偽造私文書罪、使公務員登載不實罪部分均無罪。
    事  實
一、乙○○原係台北市○○○路○段一二六巷一號十一樓之七宇清企業有限公司（下
    簡稱宇清公司）負責人，為使金融機關誤信宇清公司營運狀況甚佳而得以申請貸
    款獲得核准，竟意圖為自己不法之所有，於民國（下同）八十一年七月下旬，與
    宇清公司從事代客記帳業務之劉秀針（業經判決確定）基於共同犯意之聯絡，在
    台北市○○街一四四號一樓劉秀針事務所內，由劉秀針先後以立可白塗劑塗抹宇
    清公司已向臺北市稅捐稽徵處大安分處申報並核章過之「臺北市營業人銷售額與
    稅額申報書」內銷售額總計欄、進項及費用欄、稅額計算欄等正確金額，再依乙○○所提供之虛增不實之金額數字填寫上之方法，變造宇清公司八十一年三至四
    月份、八十一年五至六月份之營業人銷售額與稅額申報書第二聯（即收執聯）之
    公文書後，乙○○並自行持之向台灣中小企業銀行中山北路分行（下簡稱中小企
    銀中山北分行；行使部分與劉秀針無犯意聯絡），詐以申請新台幣（下同）七百
    萬元貸款，足以生損害於核收機關制作完稅證明之公信力及中小企銀中山北分行
    貸款審核之正確性。嗣因八十一年八月間，顧立德開立之支票因存款不足而退票
    ，經列為拒絕往來戶，上開貸款中止，始未得逞。
二、案經法務部調查局北部地區機動工作組（下簡稱北機組）移送臺灣臺北地方法院
    檢察署檢察官偵查起訴。
    理  由
壹、有罪部分：（變造公文書部分）
  一、右揭事實，業據被告乙○○於本院審理中坦承不諱，復經共犯劉秀針於八十二
      年三月五日於北機組調查中供認明確（見八十二年度偵字第八一五０號偵查卷
      北機組調查筆錄），且經證人即中小企銀中山北分行卓誌誠於北機組調查中證
      述屬實，此外並有台灣中小企銀提出之宇清公司八十一年三至四月份、八十一
      年五至六月份之營業人銷售額與稅額申報書影本、宇清公司退票明細表附卷可
      稽，本件事證明確，被告犯行堪以認定，應依法論科。
  二、按自動報繳繳款書係由申報人自行填載用以申報營業稅捐者，故其第一聯之制
      作權人固屬申報人，第二聯（即收執聯）公庫收款蓋章後，係表示其已繳納稅
      捐而以之為繳納之憑證，其制作權人應屬公庫，兩者所表示之內容、法律上之
      效果及制作名義人，均非同一（最高法院七十二年度臺上字第六○九三號判例
      意旨參照），故上開銷售額及稅額申報書既經核收機關收款蓋章，顯係表示營
      業人已繳納稅捐而以之為繳納之證明，應屬核收機關所制作之文書（收據），
      自屬公文書。又按在上開申報書上各欄項以立可白塗抹正確金額數字再更改虛
      增之金額之行為，應屬變造，與在空白欄直接填寫不實金額之填載行為相異，
      均先予敘明。從而核被告所為，係犯刑法第二百十六條、第二百十一條之行使
      變造公文書罪、第三百三十九條第三項、第一項之詐欺取財未遂罪。被告與共
      犯劉秀針間，就變造公文書罪間，有犯意之聯絡，行為之分擔，為共同正犯。
      惟被告變造公文書後，復持以行使，其偽造之低度行為為行使之高度行為吸收
      ；又其變造宇清公司八十一年三月至四月份、八十一年五月至六月份之「臺北
      市營業人銷售額與稅額申報書」內銷售額總計欄、進項及費用欄、稅額計算欄
      ，係基於一個變造犯意之決定，以達成其同一犯罪之各個舉動，屬當次變造行
      為之接續行為，均不另論共同變造公文書罪。其所犯上開二罪間，有方法結果
      之牽連犯之裁判上一罪關係，應從一重行使變造公文書罪處斷。又公訴人認被
      告係犯刑法第二百十六條、第二百十條行使偽造私文書罪云云，依前所述，公
      訴人容有誤會，起訴法條應予變更，併此敘明。爰審酌被告一時失慮及犯罪之
      目的、手段、品行、智識程度、所生危害不大及犯罪後之尚能坦承犯行等一切
      情狀，量處如主文所示之刑。此外被告未曾受有期徒刑以上刑之宣告，有台灣
      高等法院檢察署刑案紀錄簡覆表一件在卷可徵，經此教訓後，應知警惕，當無
      再犯之虞，本院因認對其所宣告之刑，以暫不執行為適當，爰併予宣告緩刑三
      年，以勵自新。至被告變造之前揭申報書既已交付中小企銀中山北分行申辦貸
      款，顯非屬其所有，爰不另為沒收之諭知，附此敘明。
貳、無罪部分：（行使偽造私文書罪、使公務員登載不實罪部分）
  一、公訴意旨略以：被告乙○○明知其胞兄丙○○（業經判決確定）所持甲○○之
      印章係偽造，竟仍基於共同概括之犯意之聯絡，於八十年八月十九日起至九月
      二十六日止，多次蓋用偽刻之甲○○印章，偽造傳偉工程顧問有限公司（下簡
      稱傳偉公司）變更登記之相關資料，將甲○○虛載為傳偉公司之股東，並持以
      向台北市政府建設局申報，使建設局承辦人員將此不實事項登載於所載之公文
      書，足以生損害於甲○○及台北市政府建設局對於公司管理之正確性，因認被
      告涉有刑法第二百十六條、第二百十條行使偽造私文書、第二百十四條使公務
      員登載不實罪嫌云云。
  二、按犯罪事實應依證據認定之，無證據不得推定其犯罪事實。又不能證明被告犯
      罪者，應諭知無罪之判決，刑事訴訟法第一百五十四條、第三百零一條第一項
      分別定有明文。又按所謂之證據，在訴訟上須達於足以超越合理可疑之程度，
      即在一般之人均不致有所疑，而可形成有罪之確信，始得據為不利被告之判斷
      ；共同被告不利於己之陳述，固得採其他共同被告犯罪之證據，惟此項不利之
      陳述，須無瑕疵可指，而就其他方面調查，又與事實相符，始得採為其他共同
      被告犯罪事實之認定。最高法院七十六年台上字第四九六八號、四十六年台上
      字第四一九號判例參酌。查公訴人認被告有上開犯嫌，無非以共同被告丙○○
      於偵查中之供詞為唯一論據。訊據被告則堅決否認有上開犯嫌，辯稱伊根本不
      知道這件事等語。經查共同被告丙○○於八十二年度偵字第四０一三號之八十
      二年三月十一日偵查中固供稱換負責人為甲○○這件事只有伊弟弟知道云云，
      惟該供詞語意不清，其所稱弟弟即被告乙○○係事前或事後知情，已有疑問。
      又查共同被告丙○○於本院調查中供稱，被告未參與傳偉公司，蓋用甲○○的
      印章去申報係伊所為，伊弟弟是七十六年才借錢的，八十二年間他沒找伊借錢
      ，當時反而應是伊找他幫忙才對等語，可見共同被告丙○○之前後供詞已有齟
      齬，已難採為論罪之依據。再查觀之共同被告丙○○據以向銀行申請貸款之授
      信申請書等資料上之甲○○署押均與本院命丙○○當庭書寫十遍之筆跡相同，
      並經共同被告丙○○所是認，足見偽造變更登記之相關資料並持向台北市政府
      建設局申報者，應僅有丙○○之個人行為。末參共同被告丙○○因本件偽造文
      書案件，亦業經法院判決有罪確定，此有最高法院八十三年台上字第一０七號
      、台灣高等法院八十二年度上訴字第二０四七號、本院八十一年度易字第八０
      三三號判決在卷可按，而該確定判決所認定之事實，亦未列被告乙○○為共犯
      ，此外又查無其他積極證據，足認被告確有行使偽造私文書、使公務員登載不
      實之情事，不能證明被告犯罪，揆諸首開規定及判例意旨，依法應諭知無罪之
      判決。又行使變造營業人銷售額與稅額申報書部分，既已變更起訴法條（行使
      偽造私文書變更為行使變造公文書），即與本件行使偽造私文書部分，無連續
      犯之裁判上一罪關係，又本件行使偽造私文書罪部分既為無罪，自亦與使公務
      員登載不實罪部分，無牽連犯之裁判上一罪關係，故本件此二部分仍應另為無
      罪之諭知，均附此敘明。
據上論斷，應依刑事訴訟法第二百九十九條第一項前段、第三百條、第三百零一條第
一項，刑法第二百十六條、第二百十一條、第三百三十九條第三項、第一項、第五十
五條、第七十四條第一款，罰金罰鍰提高標準條例第一條前段，判決如主文。
本案經檢察官邱舜韶到庭執行職務
中    華    民    國      八十九      年      四        月    十三      日
                                      臺灣臺北地方法院刑事第九庭
                                          法  官  黃  雯  惠
右正本證明與原本無異。
如不服本判決，應於判決送達後十日內，向本院提出上訴狀。
                                          書記官  林  素  霜
中    華    民    國      八十九      年      四      月      十八     日
附錄本案論罪科刑法條：
刑法第二百十一條
偽造、變造公文書，足以生損害於公眾或他人者，處一年以上七年以下有期徒刑。
刑法第二百十六條
行使第二百十條至第二百十五條之文書者，依偽造、變造文書或登載不實事項或使登
載不實事項之規定處斷。
刑法第三百三十九條
意圖為自己或第三人不法之所有，以詐術使人將本人或第三人之物交付者，處五年以
下有期徒刑、拘役或科或併科一千元以下罰金。
以前項方法得財產上不法之利益或使第三人得之者亦同。
前二項之未遂犯罰之。


司法院資訊處製作；財團法人民間司法改革基金會備份。
